臺灣嘉義地方法院民事小額判決
111年度嘉小字第271號
原      告  柳有為  
被      告  旺旺友聯產物保險股份有限公司嘉雲分公司

法定代理人  鄭國榮  
訴訟代理人  蔡永欽  
            鄒宗育  
上列當事人間請求返還不當得利事件，本院於民國111年3月17日
言詞辯論終結，判決如下：
    主  文
原告之訴駁回。
訴訟費用新台幣（下同）1,000元由原告負擔。
    事實及理由
一、原告主張：
㈠、原告於民國109年7月11日13時50分許，駕駛訴外人即原告母
    親柳張佩傑所有之車牌號碼00-0000號自用小客車（下稱原
    告車輛），行經嘉義縣○○鄉○○村00000號東義路口時，與訴
    外人高榮旭騎乘訴外人簡笠華所有之車牌號碼000-000號普
    通重型機車發生碰撞（下稱本件事故）。本件事故發生後原
    告與高榮旭成立調解，並經鈞院核定在案（109年度核字第4
    156號，下稱系爭調解），原告業依調解內容履行完畢。
㈡、原告於調解前已支付高榮旭65,030元（包含住院醫療費用19,
    330元、看護費用15,400元、診斷書費300元、機車全損賠償
    金30,000元，其中醫療費用及診斷書費共35,030元），惟被
    告公司於原告洽談調解前及調解當日，均未告知原告相關權
    利義務，致原告同意調解金額不包含強制汽車責任保險金額
    ，被告公司亦未向原告取回原告已支付賠償金額之單據，且
    於給付高榮旭強制汽車責任保險理賠時，亦未將原告已給付
    之賠償金額自高榮旭申請強制汽車責任保險理賠中扣除，原
    告為被告公司之強制汽車責任保險契約客戶，依法被告應有
    解釋、保護義務及忠誠協助之附隨義務，被告違背債務本旨
    為給付，屬不完全給付，應負債務不履行損害賠償之責。
㈢、爰依不當得利及瑕疵給付（不完全給付）之法律關係提起本
    件訴訟，請求被告返還原告墊付之住院費用（醫療及特別看
    護）金額共35,030元。並聲明：被告應給付原告35,030元，
    及自起訴狀繕本送達翌日起至清償日止，按年利率百分之5
    計算之利息。
二、被告則辯以：
    高榮旭依強制汽車責任保險法規定於109年8月14日至被告公
    司申請強制汽車責任保險理賠金，被告依相關強制汽車責任
    保險法規定核定單據後，於109年8月20日給付高榮旭醫療費
    用60,860元，且於高榮旭申請理賠後以109年8月17日（109
    ）嘉雲車賠字第79號函文（下稱系爭函文）通知原告上情。
    當時請原告於調解時帶收據，是因要證明原告支付高榮旭相
    關款項，至於原告如何與高榮旭談調解，因原告與高榮旭間
    尚有其他請求，不是被告能介入的。又原告與高榮旭於109
    年8月27日成立調解，約定205,030元為和解金額，其中65,0
    30已於調解日前給付予高榮旭，餘140,000元約定於109年8
    月31日前給付，並於調解筆錄清楚載明「理賠金額不含強制
    險，強制險由高榮旭申請」等語，是原告也同意調解金額不
    含強制汽車責任保險。因此原告就強制汽車責任保險理賠金
    額並無申請之權利。被告已依強制汽車責任保險契約給付被
    害人依法可請求之損害賠償，被告已盡完全之給付行為，並
    無原告所稱瑕疵給付之問題，原告請求被告返還其墊付之35
    ,030元並無理由等語。並聲明：原告之訴駁回。
三、法院之判斷：
㈠、柳張佩傑與被告間就原告車輛有強制汽車責任保險契約存在
    ；原告為柳張佩傑之子，於本件事故發生時為駕駛原告車輛
    之駕駛人，屬強制汽車責任保險法第9條第2項所稱之被保險
    人；原告於109年7月間給付高榮旭65,030元，包含住院醫療
    費用19,330元、看護費用15,400元、診斷書費300元、機車
    全損賠償金30,000元，其中醫療費用及診斷書費共35,030元
    。高榮旭於109年8月14日向被告就本件事故申請強制險理賠
    ，被告於109年8月20日給付高榮旭「傷害醫療給付」60,860
    元。嗣原告與高榮旭、簡笠華於109年8月27日成立系爭調解
    ，有系爭調解書、保險證、道路交通事故現場圖、109年7月
    22日、109年7月27日收據、強制汽車責任保險理賠申請書、
    汽車理賠計算書各1份在卷可證（本院卷第11、29至31、81
    至87頁），且為兩造所不爭執，堪信為真實。
㈡、原告主張依不當得利之法律關係請求被告給付，並無理由：
１、按無法律上之原因而受利益，致他人受損害者，應返還其利
    益。雖有法律上之原因，而其後已不存在者，亦同，民法第
    179條定有明文。又不當得利之受益人受有利益，始應返還
    其利益，如未受利益，則不發生當或不當之問題，更無返還
    利益之必要；次按當事人主張有利於己之事實者，就其事實
    有舉證之責任。民事訴訟法第277條本文亦有規定。原告主
    張被告無法律上原因受有35,030元之利益之事實，為被告所
    否認，依上開說明，自應由原告就此有利於己之事實負舉證
    責任。
２、經查：
⑴、按被保險汽車發生汽車交通事故，被保險人已為一部之賠償
    者，保險人僅於本法規定之保險金額扣除該賠償金額之餘額
    範圍內，負給付責任。但請求權人與被保險人約定不得扣除
    者，從其約定。前項被保險人先行賠償之金額，保險人於本
    法規定之保險金額範圍內給付被保險人。但前項但書之情形
    ，不在此限；保險人依本法規定所為之保險給付，視為被保
    險人損害賠償金額之一部分；被保險人受賠償請求時，得扣
    除之，強制汽車責任保險法第31條、第32條分別定有明文。
    可知被保險人已對保險金請求權人為一部賠償時，保險人原
    則上僅須再給付其依法應給付保險金額扣除該賠償金額後之
    餘額，例外於保險金請求權人曾與被保險人約定不得扣除該
    賠償金額者，保險人即應給付該法規定之全額保險金。
⑵、原告雖主張被告就前揭35,030元部分受有利益，惟依照系爭
    調解內容約定，原告賠償高榮旭與簡笠華之205,030元並不
    包含強制汽車責任保險，有系爭調解書可參（本院卷第11頁
    ），則依前揭強制汽車責任保險法第31條第1項但書及同法
    第31條第2項但書之規定，被告於給付高榮旭保險金時，不
    得扣除原告已賠償予高榮旭之35,030元，尚難認被告因此受
    有利益。此外，原告復未舉出其他證據證明被告有何受有35
    ,030元利益之事實，依上開說明，原告主張依不當得利之法
    律關係請求被告給付，自屬無據。
㈢、原告主張被告為不完全給付，亦無理由：
１、按因可歸責於債務人之事由，致為不完全給付者，債權人得
    依關於給付遲延或給付不能之規定行使其權利。因不完全給
    付而生前項以外之損害者，債權人並得請求賠償，民法第22
    7條定有明文。所謂不完全給付係指債務人提出給付不合債
    之本旨或債務人違反債之關係上之附隨義務。而附隨義務係
    指主給付義務外，債之關係發展過程中，依具體情況所產生
    之照顧、通知、保護、協力及保守秘密等義務。亦即，所謂
    附隨義務，乃為履行給付義務或保護債權人人身或財產上利
    益，於契約發展過程基於誠信原則而生之義務，包括協力及
    告知義務以輔助實現債權人之給付利益。倘債務人未盡此項
    義務，應負民法第227條第1項不完全給付債務不履行之責任
    （最高法院100年度台上字第2號裁判意旨參照）。如非屬上
    開附隨義務範圍，自無所謂不完全給付而須負債務不履行損
    害賠償責任之情形可言。
２、本件原告雖主張被告公司有「於原告洽談調解前及調解當日
    ，均未告知原告相關權利義務，致原告同意調解金額不包含
    強制汽車責任保險金額，被告公司亦未向原告取回原告已支
    付賠償金額之單據，且於給付高榮旭強制汽車責任保險理賠
    時，亦未將原告已給付之賠償金額自高榮旭申請強制汽車責
    任保險理賠中扣除」等違反附隨義務之情事，惟：
⑴、按為使汽車交通事故所致傷害或死亡之受害人，迅速獲得基
    本保障，並維護道路交通安全，特制定本法，強制汽車責任
    保險法第1條定有明文。再觀諸同法第31條第1項（舊法規定
    於同法第29條第1項）之立法理由為：「保險人依強制汽車
    責任保險契約所為之保險給付，係因被保險人以保險費為對
    價將其責任危險轉嫁於保險人所生，故係被保險人責任之承
    擔，從而被保險人所為之賠償自應與保險人之給付合併計算
    ，以避免雙重賠付。本條第1項之規定即係基於此一理念，
    使加害人與被保險人之賠償額購成保險人給付責任之減免。
    惟如受害人之損害額度超過保險金額時，雙方協議於保險給
    付之外，另由加害人或被保險人為賠償者，自應尊重其約定
    ，不宜再予扣除，是為但書之規定」，足見強制汽車責任保
    險法之保險人所負之法定給付義務，其目的非為減輕侵權行
    為人之損害賠償責任，而是為使汽車交通事故之受害人迅速
    獲得基本保障。是強制汽車責任保險之保險人之主給付義務
    為依照強制汽車責任保險契約給付請求權人即因汽車交通事
    故遭致傷害或死亡之人依法可請求之保險給付。而當受害人
    之損害額度超過保險金額時，雙方協議於保險給付之外，另
    由加害人或被保險人為賠償者，自應尊重其約定，是被害人
    與加害人或被保險人協議賠償時，為雙方私法自治之空間，
    原則上強制汽車責任保險之保險人應尊重雙方和解或調解內
    容，尚難以保險人未協助被保險人洽談和解或調解，即認定
    有附隨義務之違反。
⑵、被告已於109年8月17日以系爭函文明確告知原告，請求權人
    所領取的保險金可視為賠償金額的一部分，如將來與請求權
    人達成和（調）解時，可在賠償金額中扣除保險金等情，有
    系爭函文可參（本院卷第9頁）。原告於收受系爭函文後，
    仍同意簽立記載內容為「理賠金額不含強制險，強制險由高
    榮旭申請」等文字之系爭調解，原告主張被告未明確告知原
    告相關權利義務，有違附隨義務云云，尚不足採。又調解時
    被告是否取回單據，與原告是否同意成立系爭調解無關，亦
    難認被告此部分有何違反附隨義務之情形。另被告於給付高
    榮旭保險金時，依法不得扣除原告已賠償予高榮旭之35,030
    元，業如前述，原告主張被告此部分違反附隨義務云云，亦
    不足採。
⑷、本件被告既無原告所指違反附隨義務之情形，原告主張依不
    完全給付之法律關係請求被告給付，亦屬無據。
四、綜上所述，原告主張依不當得利及不完全給付之法律關係，
    請求被告給付35,030元，為無理由，應予駁回。
五、本件事證已臻明確，兩造其餘之主張、陳述及所提證據暨攻
    擊防禦方法，經本院審酌後，認與本件判決結果無影響，爰
    不一一贅述，附此敘明。
六、本件訴訟費用確定為第一審裁判費1,000元，依民事訴訟法
    第78條之規定，由原告負擔。　　
中　　華　　民　　國　　111 　年　　3 　　月　　31　　日
                         臺灣嘉義地方法院嘉義簡易庭
                                  法　官　陳美利
以上正本係照原本作成。
如不服本判決，應於送達後20日內向本庭（嘉義市○○路000○0
號）提出上訴狀並表明上訴理由，如於本判決宣示後送達前提起
上訴者，應於判決送達後20日內補提上訴理由書（均須按他造當
事人之人數附繕本）。如委任律師提起上訴者，應一併繳納上訴
審裁判費。
對於小額程序之第一審判決之上訴，非以其違背法令之理由，不
得為之。且上訴狀內應記載表明(一)原判決所違背之法令及其具
體內容。(二)依訴訟資料可認為原判決有違背法令之具體事實者
。 
中　　華　　民　　國　　111 　年　　3 　　月　　31　　日
                                  書記官  林金福